臺灣屏東地方法院民事判決
110年度潮簡字第637號
原      告  陳泰榮  


訴訟代理人  陳樹村律師
            戴煦律師  
            高紹珉律師
            劉漢家  
            陳泰源  
被      告  財政部國有財產署南區分署

法定代理人  黃莉莉  
訴訟代理人  林秀娟  
複代理人    楊芯容  
            温嘉璤  
被      告  潘登福  
上列當事人間請求確認通行權存在事件，本院於民國111年6月7
日言詞辯論終結，判決如下：
　　主  文
一、確認原告對被告財政部國有財產署南區分署管理坐落屏東縣
    ○○鎮○○段0000○0000地號土地；被告甲○○承租之同段2235地
    號土地，如附圖一編號2235⑴、2238⑴所示範圍內，有通行權
    存在。
二、被告甲○○應將附圖一編號2235⑴內，如附圖三之圍牆、樹木
    ；附圖一編號2238⑴內，如附圖三之圍牆移除，且應容忍原
    告在通行權範圍內鋪設柏油路面通行，並不得有種植樹木、
    設置工作物或妨害原告通行之行為。
三、被告財政部國有財產署南區分署應將附圖一編號2238⑴內，
    如附圖三之樹木移除，且應容忍原告在通行權範圍內鋪設柏
    油路面通行，並不得有種植樹木、設置工作物或妨害原告通
    行之行為。
四、原告其餘之訴駁回。
五、訴訟費用由原告負擔。　　　　
    事實及理由
壹、程序部分：
一、按確認法律關係之訴，非原告有即受確認判決之法律上利益
    者，不得提起之，民事訴訟法第247條第1項前段定有明文。
    所謂即受確認判決之法律上利益，係指法律關係之存否不明
    確，致原告在法律上之地位有不安之狀態存在，且此種不安
    之狀態，能以本件確認判決將之除去者而言（最高法院52年
    台上字第1240號裁判參照）。本件原告訴請確認其所有坐落
    屏東縣○○鎮○○段○○○○○000地號土地（下稱系爭土地），就被
    告財政部國有財產署南區分署（下稱被告國產署）管理之22
    35、2238地號土地（下合稱通行土地）、被告甲○○承租之22
    35地號土地，如附圖一編號2235⑴、2238⑴範圍具有通行權存
    在（下稱甲案），為被告所否認，則兩造間就原告所主張通
    行權之範圍，仍處於不明確之狀態，能以本件確認判決將之
    除去，原告提起本件確認訴訟，即有受確認判決之法律上利
    益，合先敘明。
二、按簡易訴訟之訴狀送達後，原告不得將原訴變更或追加他訴
    ，但請求之基礎事實同一者，不在此限。民事訴訟法第255
    條第1項但書第2款、第436條第2項各有明定。查原告起訴之
    請求變更、追加如下述(本院卷5、126、136、169、238-239
    頁)，於法有據。
三、被告甲○○經合法通知，未於最後言詞辯論期日到場，核無民
    事訴訟法第386條所列各款情形，爰依原告之聲請，由其一
    造辯論而為判決。
貳、實體部分：
一、原告主張：原告所有系爭土地未與道路相聯絡，需經被告國
    產署管理通行土地、被告甲○○承租之2235地號土地，通行至
    同為被告國產署管理2237地號土地上潮州鎮中華一巷，且系
    爭土地乃鄉村區之乙種建築用地(下稱乙種建築用地)，得興
    建樓地板面積達1,000平方公尺以上建築，依建築技術規則
    建築設計施工編第2條第1項（下稱系爭規定）第4款規定，
    基地內私設通路連接建築線之寬度為6公尺，原告向屏東縣
    潮州鎮公所(下稱潮州鎮公所)申請建築線指示亦獲准。又22
    35地號土地為一般農業區之交通用地(下稱交通用地)，其上
    除被告甲○○所建廢棄豬舍、圍牆(下稱豬舍、圍牆)，其餘多
    為空地，如供原告通行，對通行土地之限制並未過鉅，故原
    告之系爭土地有以寬度6公尺之甲案通行，並鋪設柏油道路
    及移除有礙通行之地上物必要。爰依民法第787、788條等規
    定提起本件訴訟，並聲明：㈠如主文第1項所示。㈡被告甲○○
    應將附圖三編號B-C圍牆、編號a-b-c-d-e-f-a之樹木移除，
    且應容忍原告在通行權範圍內鋪設柏油路面通行，並不得有
    種植樹木、設置工作物或妨害原告通行之行為。㈢被告國產
    署應將附圖三編號A-B-C圍牆、編號a-b-c-d-e-f-a之樹木移
    除，且應容忍原告在通行權範圍內鋪設柏油路面通行，並不
    得有種植樹木、設置工作物或妨害原告通行之行為。
二、被告方面：
　㈠國產署：曾同意訴外人即系爭土地前所有人莊素映，在2235
    地號土地3公尺寬之通行權，原告於民國106年5月申請變更
    通行權人亦獲准，因2235地號土地已出租予被告甲○○，原告
    得由相鄰313-14地號土地之乙種建築用地通行(下稱丙案)，
    該土地南北兩側之住宅皆通行313-14地號土地。如認原告得
    通行2235、2238地號土地，以通行土地如附圖二所示以3公
    尺寬度通行即足(下稱乙案)，且甲案將影響豬舍結構安全，
    豬舍及通行土地上圍牆為被告甲○○所建等語，資為答辯，並
    聲明：原告之訴駁回。
　㈡被告甲○○未於言詞辯論期日到場，亦未提出書狀為任何聲明
    或陳述。
三、經查，下列各節，有土地登記、地籍圖謄本、照片及附圖一
    至三可佐（本院卷第17-19、101-105、175頁），並經本院
    現場勘驗無訛，有勘驗筆錄、照片可佐(本院卷第91、151-1
    55、215-217頁)，且為兩造所不爭執，堪信為真實：
　㈠原告為系爭土地所有人，系爭土地面積為912平方公尺，屬鄉
    村區之乙種建築用地，未與公路相聯絡為袋地，現況為空地
    ，系爭土地向北依序乃2235、2238地號土地至中華一巷之22
    37地號土地，東鄰313-14地號土地。
　㈡通行土地及2237地號土地乃國有，均為交通用地，由被告國
    產署管理，2235地號土地出租予被告甲○○，其上有被告甲○○
    所築，如附圖三所示之現未使用豬舍及圍牆，通行土地上另
    有樹木。
　㈢通行寬度上，甲、乙案分別為6、3公尺。
四、得心證之理由：
　㈠甲是否損害最少：
　⒈按土地因與公路無適宜之聯絡，致不能為通常使用時，除因
    土地所有人之任意行為所生者外，土地所有人得通行周圍地
    以至公路。前項情形，有通行權人應於通行必要之範圍內，
    擇其周圍地損害最少之處所及方法為之；對於通行地因此所
    受之損害，並應支付償金。民法第787條第1、2項所明定。
    次按所謂通行必要範圍內，周圍地損害最少之處所及方法，
    應依社會通常之觀念，就附近周圍地之土地性質、地理狀況
    ，相鄰土地所有人及利用人之利害得失，斟酌判斷之（最高
    法院98年度台上字第1842號判決意旨參照）。復按袋地通行
    權，非以袋地與公路有聯絡為已足，尚須使其能為通常之使
    用，故袋地為建地時，倘准許通行之土地，不敷袋地建築之
    基本要求，尚不能謂已使袋地為通常之使用（最高法院87年
    度台上字第2247號判決意旨參照）。末按「基地應與建築線
    相連接，其連接部份之最小長度應在二公尺以上。基地內私
    設通路之寬度不得小於左列標準：一、長度未滿十公尺者為
    二公尺。二、長度在十公尺以上未滿二十公尺者為三公尺。
    三、長度大於二十公尺為五公尺。四、基地內以私設通路為
    進出道路之建築物總樓地板面積合計在一、○○○平方公尺以
    上者，通路寬度為六公尺」，系爭規定第1至4款可資參照。
　⒉經查，系爭土地為袋地，已如上述，又原告陳稱在系爭土地
    興建總樓地板面積合計1,000平方公尺以上建築物，且以甲
    案作私設通路連接建築線獲准等節，有設計圖、潮州鎮公所
    110年12月7日函可考(本院卷第202、242頁)，堪以採信。參
    酌屏東縣政府於111年3月30日函覆本院：系爭土地以2235、
    2238地號土地為私設通路連接建築線，其通路長度約3至4公
    尺，通路寬度至少應為2公尺，惟該通路寬度仍視系爭土地
    之建築規劃私設通路長度等語(本院卷第220頁)，對照系爭
    規定，倘在系爭土地上興建總樓地板面積合計1,000平方公
    尺以上建築物，私設通路寬度應為6公尺。
  ⒊再者，通行土地之使用地類別為交通用地，按非都市土地使
    用管制規則之各種使用地容許使用項目及許可使用細目表，
    交通用地應按現況或交通計畫、交通設施等項目使用，則被
    告甲○○所建豬舍、圍牆是否合於前開規定，不無疑義。又甲
    案所需移除地上物為豬舍旁斑駁、缺漏之圍牆及樹木等，有
    本院勘驗筆錄及照片、附圖三足參(本院卷第91、151-155、
    215-217頁))，對現未使用之豬舍尚無影響，而被告甲○○至
    本件言詞辯論終結，均未到庭或以書狀為聲明、陳述，顯見
    前述地上物縱移除，對其增添不利益應屬甚微。
　⒋徵以被告甲○○僅承租2235地號土地，而2238地號土地俟本院
    偕同兩造現場勘驗，並囑託地政事務所製作複丈成果圖，始
    知未經登記，方於109年8月5日辦理第一次登記等情，經原
    告陳明，並有土地登記謄本可稽(本院卷第126、175頁)，揆
    上情事及交通用地之性質，若供現狀通行，除與法相符，對
    被告而言，當不生妨礙。
  ⒌摒除丙案未經兩造聲請囑託測量，難以具體權衡外，依附圖
    一、二，甲、乙案通行2235地號土地面積各為14、6平方公
    尺，雖以甲案為多，然僅差8平方公尺，相較2235地號土地
    依土地登記謄本所載總面積114平方公尺(本院卷第18頁)，
    所占甚寡。復參被告國產署前即同意莊素映、原告在2235地
    號土地寬度3公尺之通行權，再於108年6月27日將2235地號
    土地其中約109.5平方公尺出租予被告甲○○，有租賃契約書
    可考(本院卷第86頁)，堪認被告斯時均能預見2235地號土地
    存有通行之用，已得預先安排，應無猝不及防肇致重大損害
    之憂。
  ⒍兼以莊素映前向潮州鎮公所申請變更2235地號土地之交通用
    地類別，業據潮州鎮公所103年12月11日函覆以：2235地號
    土地因現有中華一巷道路編定，有道路使用必要等語(本院
    卷第81頁)，可徵2235地號土地及北側更鄰中華一巷之2238
    地號土地皆存公眾通行需求，如讓原告行之，並由其自行鋪
    設道路令己及公眾通行，用路人均蒙其利，並不失節約公帑
    之效。至原告縱確認對甲案範圍有通行權，並非專屬使用之
    權，如日後另有干涉公眾通行之情，被告國產署仍可基於通
    行土地之管理機關權責為適法處理，自不待言。
　⒎稽上各節，甲案應屬損害最少之處所及方法，原告訴請確認
    對甲案所經有通行權，洵屬有據。
　㈡原告其餘請求：
　⒈按所有人對於無權占有或侵奪其所有物者，得請求返還之。
    對於妨害其所有權者，得請求除去之。有妨害其所有權之虞
    者，得請求防止之。有通行權人於必要時，得開設道路。但
    對於通行地因此所受之損害，應支付償金。民法第767條第1
    項、788條第1項各有明定。又按通行權人既經確認有通行權
    存在，被通行地之所有人及使用人自有容忍之義務，如有阻
    止或妨害之行為，通行權人當得依據民法第767條物上請求
    權之規定，請求予以禁止或排除（最高法院88年度台上字第
    2864號判決意旨參照）。
  ⒉原告經本院認定對甲案範圍具通行權，業如上述，則原告自
    得依上開規定，請求禁止或排除妨害通行之情。又原告前述
    移除地上物之請求，經原告當庭陳明僅為通行範圍內之圍牆
    、樹木(本院卷第255頁)，佐以被告甲○○為2235地號土地承
    租人，且築有圍牆，前已提及，則原告請求其移除如主文第
    2項之圍牆、樹木，自無不可；而原告對被告國產署之請求
    ，僅於移除2238地號土地如附圖三之樹木為可取。另原告其
    餘請求被告移除部分，除在通行範圍外，如圍牆等地上物亦
    非被告國產署所建，不能允許。
  ⒊為免被告嗣後妨害原告通行，原告請求被告不得有種植樹木
    、設置工作物或妨害通行之行為，應屬有據。另通行土地係
    為連接中華一巷，原告請求被告容忍其在通行範圍鋪設柏油
    道路，當有所需，亦應准許。
五、綜上所述，原告依前揭規定，請求如主文第1至3項，為有理
    由，應予准許；逾此範圍之請求，則無理由，應予駁回。
六、本件原告勝訴部分雖適用簡易訴訟程序所為被告敗訴之判決
    ，惟主文第1項性質為確認之訴，其餘部分亦宜俟該項確定
    再為執行，爰不予宣告假執行。
七、本件事證已臻明確，兩造其餘攻擊及防禦方法，經核與本判
    決結果不生影響，爰不一一論述，附此敘明。
八、按敗訴人之行為，按當時之訴訟程度，為伸張或防衛權利所
    必要者，法院得酌量情形，命勝訴當事人負擔費用之全部或
    一部，民事訴訟法第81條第2款定有明文。本件原告起訴雖
    屬有據，然被告為防衛權利而不得不然，所為訴訟行為應在
    防衛其權利所必要之範圍內，若令提供土地讓原告通行，並
    負有前揭義務之被告再負擔訴訟費用，恐非公平，爰職權定
    訴訟費用如主文第4項所示。
中　　華　　民　　國　　111 　年　　6 　　月　　23　　日
                  潮州簡易庭  法　官　曾迪群
以上正本係照原本作成。
如不服本判決，應於送達後20日內，向本院提出上訴狀並表明上
訴理由，如於本判決宣示後送達前提起上訴者，應於判決送達後
20 日內補提上訴理由書（須附繕本）。如委任律師提起上訴者
，應一併繳納上訴審裁判費。

中　　華　　民　　國　　111 　年　　6 　　月　　24　　日
                                  書記官　薛雅云